【裁判字號】    95,上訴,432
【裁判日期】    950331
【裁判案由】    妨害自由
【裁判全文】
臺灣高等法院刑事判決                 95年度上訴字第432號
上  訴  人  臺灣臺北地方法院檢察署檢察官
上  訴  人
即  被  告  甲○○
選任辯護人  吳孟勳  律師
            楊金順  律師
            游朝義  律師
上  訴  人
即  被  告  丁○○
            戊○○（原名廖志平）
被      告  乙○○
上  一  人
選任辯護人  吳孟勳律師
上列上訴人因被告妨害自由案件，不服臺灣臺北地方法院94年度
訴字第202號，中華民國94年11月15日第一審判決（起訴案號：
臺灣臺北地方法院檢察署93年度偵字第18844號），提起上訴，
本院判決如下：
    主  文
原判決關於甲○○、戊○○、丁○○部分均撤銷。
甲○○、戊○○、丁○○均無罪。
其他上訴駁回。
    理  由
一、公訴意旨略以：被告丁○○曾因違反商業登記法案件，於民
    國89年5月2日經法院判處有期徒刑3月確定，於89年8月29日
    執行完畢，被告甲○○與丙○○因買賣不動產事起爭執，被
    告甲○○與丁○○、乙○○、戊○○等人約丙○○於93年7
    月6日下午2時30分至臺北市大安區○○○路○段38號9樓之敦
    理國際法律事務所協調房屋買賣糾紛，嗣雙方協調未果，丙○○欲離開上址時，詎被告甲○○與丁○○、乙○○、戊○○見狀，竟共同基於恐嚇及妨害自由之犯意聯絡，阻攔丙○○離開，丁○○並以言詞大聲恐嚇丙○○稱：「人在那裏」
    、「事情今天如果沒有談完，人不能走」等語，使丙○○心
    生恐懼，並由被告乙○○妨礙丙○○之去向，限制丙○○離
    去上址之行動自由。因認被告甲○○、乙○○、丁○○、戊○○4人共同涉犯刑法第302條第1項之妨害自由與同法第305
    條之恐嚇罪嫌云云。
二、按犯罪事實應依證據認定之，無證據不得推定其犯罪事實；
    又不能證明被告犯罪者，應諭知被告無罪之判決，刑事訴訟
    法第154條、第301條第1項分別定有明文。次按刑事訴訟法
    上所謂定犯罪事實之證據，係指足以認定被告確有犯罪行為
    之積極證據而言，該項證據自須適合於被告犯罪事實之認定
    ，始得作為斷罪之資料。事實之認定應憑證據，如未能發現
    相當證據或證據不足以證明，自不能以推測或擬制之方法，
    以為裁判基礎。且認定不利於被告之事實，須依積極證據，
    苟積極證據不足為不利於被告事實之認定時，即應為有利於
    被告之認定，更不必有何有利之證據；又告訴人之告訴，係
    以使被告受刑事訴追為目的，是其陳述是否與事實相符，仍
    應調查其他證據以資審認，最高法院29年上字第3105號、30
    年上字第816號、52年台上字第1300號分別著有判例可資參
    照。
三、訊據被告甲○○、乙○○、丁○○、戊○○堅決否認上開犯
    行，被告甲○○辯稱：伊先去，跟丙○○在會議室先談，可
    是談不到5分鐘，丙○○覺得氣氛不好就先走，伊還是坐在
    裡面沒有離開，伊與乙○○在事務所等了半個小時丙○○才
    跟他律師到，丁○○跟戊○○大概40分鐘後才到等語；被告
    丁○○辯稱：伊連丙○○是誰都不知道，根本沒有碰到面，
    ；被告戊○○、乙○○辯稱：伊沒有不讓丙○○離開等語。
四、公訴人認被告等涉有妨害自由及恐嚇罪嫌，無非以告訴人丙○○之指述佐以證人林益盛之證述為主要論據。
五、然查：
（一）告訴人丙○○於警訊中陳稱：「起先就只有我與賣方甲○○及賣方友人乙○○在場談論房屋買賣之事，然後因乙○○跟我講說我拗了人家幾千萬，我就問她說你是誰知道真
      正的情形是怎樣嗎？然後她就很大聲罵我詐欺，那我就說
      別談了，我是來談事的，不是來鬧事的，我就走出會議室
      的門，律師請他的助理帶我到他的辦公室，然後那個乙○○就跟著出來，律師事務所馬上進來三個男生，我就聽到
      那三個男生問人在哪裡？沒談完不要讓她走，並在外面大
      聲叫囂，我想要出去，但是律師的助理怕我出事，把我擋
      在門外不讓我出去，然後警察就來了。」等語（見偵查卷
      第7頁反面）；告訴人丙○○嗣於檢察官偵查中則稱：「
      （你認為對方有如何的言詞恐嚇？）廖志平、丁○○在門
      口說，如果沒有談完就不讓我們離開，他們聲音很大我很
      害怕，我當時覺得談不下去，應該總共有3個男生，2個女
      生，另外一個男生跑掉了，乙○○是顧著我不讓我走掉。
      我是在律師事務所裡面，我看到丁○○、廖志平在櫃台說
      不要讓他走」等語（見偵查卷第35至第37頁）。
（二）證人陳益盛於檢察官偵查中陳稱：「那天是甲○○和丙○○有不動產買賣糾，法官諭知和解，我就和丙○○約一起
      出來協調，那天是丙○○先過來，再來是甲○○和乙○○
      進來，那天我有希望他們能和解，因為大家衝突很厲害，
      所以認識（應係為之誤）不可能在當天達成和。丁○○和
      廖志平進來，後面還有一個高高的人站在後面顧電梯口，
      丁○○說不能讓丙○○走，乙○○好像要去找丙○○，乙○○就注意看著丙○○到那裡去，丁○○一進來就對乙○○問「人在那裡？人在那裡？」、「今天如果沒有談完，
      人不能走」。丁○○和乙○○就顧在我們櫃前面，即大前
      （應係門之誤）口，廖志平就說「我們不可進來喔! 」我
      問他們進來就（應係做之誤）什麼，他們說是為了解決這
      一個糾紛，我覺得很生氣，因為是我律師事務所還有這種
      事，今天是我做約來協調，我後來請助理去報警。」等語
      （見偵查卷第36頁）。
（三）由上引告訴人、證人先後指訴證述，足見被告甲○○自與
      告訴人在律師事務所之會議室內協調始均一直留在會議室
      內，而被告丁○○、廖志平等人因較晚到達律師事務所，
      並未見及告訴人丙○○等節，要無疑義。而告訴人當時未
      能離開事務所，係因律師的助理擔心其會出事而不讓其離
      開，或係因被告乙○○「顧著」不讓其離開；而告訴人心
      生恐懼係因被告廖志平、丁○○及另一名不詳之男子大聲
      說「如果沒有談完就不讓我們離開」、或「不要讓他走」
      等語。
（四）如前述，告訴人與被告甲○○無法協商之際，證人陳益盛
      即囑其助理帶告訴人至其辦公室，且律師的助理擔心告訴
      人會出事而不讓告訴人離開，是告訴人未能離開前述事務
      所之原因，實係因律師的助理擔心告訴人會出事而不讓告
      訴人離開之故，要無疑義。縱如告訴人或證人陳益盛所述
      被告陳玉華「顧著」或「在櫃台前顧著」云云，然細究告
      訴人或證人陳益盛所稱「顧著」之真義，應係指被告陳玉
      華以眼睛視覺注意告訴人之行止之意，除此之外，被告等
      並無具體妨害告訴人行動自由之行為，況如前述，因律師
      的助理擔心告訴人會出事而不讓告訴人離開律師之辦公室
      ，是被告等以「顧著」即以眼睛視覺注意告訴人之行止之
      行為，對於告訴人之行動自由，亦無任何妨害，於法尚不
      得遽以該罪相繩。
（五）按刑法第305條之恐嚇罪，所稱以加害生命、身體、自由
      、名譽、財產之事，恐嚇他人者，係指以使人生畏怖心為
      目的，而通知將加惡害之旨於被害人而言，最高法院52年
      台上字第751號著有判例可資參照。如前述告訴人及證人
      陳益盛指、證稱被告丁○○揚言「今天如果沒有談完，
      人不能走」或「如果沒有談完就不讓告訴人離開」、或「
      不要讓告訴人走」等語，雖被告丁○○否認其意指不讓告
      訴人丙○○走云云，惟縱認被告丁○○之意確係指不讓告
      訴人丙○○離開，然衡諸日常生活經驗法則，所謂沒有談
      完不讓某人離開之意，係指要求該人留下，繼續談論未完
      之事，縱違反某人之意願，惟衡諸日常生活客觀經驗，該
      話語尚非關於加害生命、身體、自由、名譽、財產等事將
      來惡害之通知，而與刑法恐嚇罪之構成要件尚屬有間，於
      法尚不得遽以該罪相繩。
（六）綜上所述，檢察官所提據以認定被告涉犯妨害自由、恐嚇
      罪之證據，於法尚非本案被告被訴罪名之適合證明。另公
      訴意旨指「雙方協調未果，丙○○欲離開上址時，詎被告
      甲○○與丁○○、乙○○、戊○○見狀，竟共同基於恐嚇
      及妨害自由之犯意聯絡，阻攔丙○○離開」云云，均未見
      檢察官於原審、本院審理中，就此部分起訴事實（包括犯
      意聯絡及阻攔告訴人之事實）舉提具體證據證明之，於法
      應認檢察官就此部分起訴犯罪事實之舉證責任尚有未盡，
      本院自不得遽為被告有罪之判決。
六、此外復查無其他積極證據，足資證明被告等人有何妨害自由
    、恐嚇危害安全之犯行，是不能證明被告等犯罪，爰應為等
    均無罪之諭知。
七、原判決以不能證明被告陳玉華與其他被告有何妨害自由之意
    思聯絡或犯行，而為被告陳玉華無罪之諭知，於法尚無違誤
    。檢察官上訴意旨仍執陳詞，執認被告陳玉華涉犯前述罪名
    ，並無可採，檢察官此部分之上訴，顯無理由，應予駁回。
    另關於被告甲○○、戊○○、丁○○部分，原審就卷內各項
    證據，未詳予勾稽，遽變更檢察官起訴法條，而為被告甲○○、戊○○、丁○○等有罪之判決，並予科刑，顯有未當，
    被告甲○○、戊○○、丁○○上訴意旨，就此指摘原判決不
    當，求予撤銷改判，為有理由，應由本院將原判決關於被告
    甲○○、戊○○、丁○○部分撤銷，另為被告甲○○、戊○○、丁○○均無罪之諭知，如主文第2項所示。
據上論斷，應依刑事訴訟法第369條第l項前段、第368條、第364
條、第301條第1項前段，判決如主文。
本案經檢察官張啟彬到庭執行職務。
中    華    民    國    95    年    3     月    31    日
                  刑事第三庭審判長法  官  許國宏
                                  法  官  楊貴志
                                  法  官  林銓正
以上正本證明與原本無異。
檢察官如不服本判決，應於收受送達後10日內向本院提出上訴書
狀，其未敘述上訴之理由者並得於提起上訴後10日內向本院補提
理由書（均須按他造當事人之人數附繕本）。
                                  書記官  陳玲憶
中    華    民    國    95    年    4     月    3     日
附錄：本案論罪科刑法條全文
刑事訴訟法第301條第1項前段
不能證明被告犯罪或其行為不罰者應諭知無罪之判決。


司法院資訊處製作；財團法人民間司法改革基金會備份。
